【裁判字號】    99,上訴,283
【裁判日期】    990713
【裁判案由】    家暴妨害性自主
【裁判全文】
臺灣高等法院臺南分院刑事判決         99年度上訴字第283號
上  訴  人  臺灣雲林地方法院檢察署檢察官
上  訴  人
即  被  告  乙○○
選任辯護人  許哲嘉律師
上列上訴人等因被告家暴妨害性自主案件，不服臺灣雲林地方法
院98年度訴字第432號中華民國99年2月4日第一審判決（起訴案
號：臺灣雲林地方法院檢察署97年度偵字第5602號），提起上訴
，本院判決如下：
    主  文
原判決關於乙○○對於未滿十四歲之女子為猥褻行為部分撤銷。
乙○○對未滿十四歲之女子犯強制猥褻罪，處有期徒刑年陸月
。
其餘上訴駁回（即檢察官對乙○○無罪上訴部分）。
    事  實
一、乙○○為成年人，係Ａ女（警詢代號0000-0000 ，民國83年
    9月間出生，真實姓名年籍詳卷）之母Ｂ女（警詢代號0000-
    0000A，真實姓名年籍詳卷）之同居人，於92年間一同居住
    於雲林縣古坑鄉住處（詳細住址詳卷），與Ａ女間具有家庭
    暴力防治法第3條第2款所定之同居家長家屬之家庭成員關係
    。詎乙○○明知Ａ女為未滿14歲之女子，不僅未盡家長教養
    保護之責任，基於對未滿14歲之女子為強制猥褻之故意，於
    97年9月21日上午10時許，利用駕駛自小客車搭載Ａ女自其
    友人位於雲林縣古坑鄉棋盤村新厝之住處返家途中，無視Ａ
    女閃躲與抗議，違反Ａ女之意願，強行徒手撫摸乘坐於副駕
    駛座之Ａ女胸部，以此方式對Ａ女強制猥褻一次得逞。嗣Ａ
    女就讀之國中因傳出Ａ女遭乙○○碰觸其身體之事，經由導
    師王濬楷與Ａ女會談後，再通知雲林縣政府社會處，而悉上
    情。
二、案經雲林縣警察局移送臺灣雲林地方法院檢察署檢察官偵查
    起訴。
    理  由
甲、關於證據能力之說明：
  (一)按測謊鑑定，係依一般人若下意識刻意隱瞞事實真相時，會
    產生微妙之心理變化，例如：憂慮、緊張、恐懼、不安等現
    象，而因身體內部之心理變化，身體外部之生理狀況亦隨之
    變化，例如：呼吸急促、血液循環加速、心跳加快、聲音降
    低、大量流汗等異常現象，惟表現在外之生理變化，往往不
    易由肉眼觀察，乃由測謊員對受測者提問與待證事實相關之
    問題，藉由科學儀器（測謊機）紀錄受測者對各個質問所產
    生細微之生理變化，加以分析受測者是否下意識刻意隱瞞事
    實真相，並判定其供述是否真實；測謊機本身並不能直接對
    受測者之供述產生正確與否之訊號，而係測謊員依其專業之
    學識及經驗，就測謊紀錄，予以客觀之分析解讀。至於測謊
    鑑定究竟有無證據能力，刑事訴訟法並無明文規定，惟實務
    上，送鑑單位依刑事訴訟法第208條第1項規定，囑託鑑定機
    關為測謊檢查，受囑託機關就檢查結果，以該機關名義函覆
    原囑託之送鑑單位，該測謊檢查結果之書面報告，即係受囑
    託機關之鑑定報告，該機關之鑑定報告，形式上若符合測謊
    基本程式要件，包括：(1)經受測人同意配合，並已告知得拒
    絕受測，以減輕受測者不必要之壓力。(2)測謊員須經良好之
    專業訓練與相當之經驗。(3)測謊儀器品質良好且運作正常。
    (4)受測人身心及意識狀態正常。(5)測謊環境良好，無不當之
    外力干擾等要件，即賦予證據能力（最高法院92年度台上字
    第3822號判決意旨參照）。查被告於偵查中否認犯行，檢察
    官遂徵得被告同意後，經檢察官委請內政部警政署刑事警察
    局對被告乙○○實施測謊，實施測謊人員徐國超修畢測謊技
    術課程，曾受相關專業訓練及美國測謊機構訓練合格，堪認
    具有良好專業知識及相當經驗，而受測人即被告瞭解其有拒
    絕接受測謊之權利，仍同意接受測謊，且被告在測試前一日
    睡眠約8小時，測試當時24小時前雖有服感冒藥，並有頭暈
    之症狀，但經測謊人員測前會談評估後，及採用熟悉測試法
    「The Acqantance Test（ACT）」先檢測被告，認被告之生
    理反應穩定後，方進行正式測試，身心狀況並無其他不適受
    測之情形；測謊儀器（LafayetteLx－4000型）運作狀況正
    常、施測環境狀況（該局鑑識科測謊組）良好且無不當外力
    干擾，此有內政部警政署刑事警察局98年3月11日刑鑑字第
    0980033441號鑑定書所附測謊鑑定資料表、測謊鑑定說明書
    、測謊圖譜分析量化表、測謊儀器測試具結書及測謊鑑定人
    徐國超資歷表及98年4月29日刑鑑字第0980054313號函等附
    卷可稽（見偵卷第26-39、42頁）。本院認為上開鑑定書，
    認形式上已符合上開之測謊基本程式要件，可認該鑑定書具
    有證據能力。
  (二)又被告以外之人於偵查中向檢察官所為陳述，除顯有不可信
    之情況者外，得為證據，刑事訴訟法第159條之1第2項定有
    明文。證人Ａ女在檢察官偵查時，雖係以證人之身份，經檢
    察官告以具結之義務及偽證之處罰，經具結後而為陳述。然
    查，證人Ａ女係83年次人士，有其年籍資料在卷足憑，於檢
    察官偵訊未滿16歲，依刑事訴訟法第186條第1項第1款之規
    定，不得命其具結。另按所謂具結，係指依法有具結義務之
    人，履行其具結義務而言。若在法律上不得令其具結之人，
    而誤命其具結者，即不發生具結之效力（最高法院77年度台
    非字第103號判決意旨參照）。是證人Ａ女於檢察官偵訊時
    ，雖經檢察官命具結，然依上開說明，證人Ａ女依法不得令
    具結而誤命具結，則其具結不發生具結之效力。然因證人Ａ
    女經檢察官誤命具結，於檢察官偵訊時，係於負擔偽證罪之
    處罰心理下所為，證述之真實性已有相當擔保。又司法實務
    運作上，咸認偵查中檢察官向被告以外之人所取得之陳述，
    原則上均能遵守法律規定，不致違法取供，其可信性極高，
    因而明定除顯有不可信之情況者外，得為證據。亦即，被告
    以外之人於偵查中依法應具結者已具結，向檢察官所為之陳
    述，原則上具有證據能力，於例外「顯有不可信之情況」，
    始不具證據能力。證人Ａ女於檢察官訊問時之證述，並無證
    據顯示係遭受強暴、脅迫、詐欺、利誘等外力干擾情形，或
    在影響其心理狀況致妨礙其自由陳述等顯不可信之情況下所
    為。是證人Ａ女於檢察官偵訊時所為陳述既無顯不可信之情
    況，於偵查中向檢察官所述，自有證據能力。
  (三)末按被告以外之人於審判外之陳述，雖不符刑事訴訟法第15
    9條之1至之4之規定，然經當事人於審判程序同意作為證據
    ，法院審酌該言詞陳述或書面陳述作成時之情況，認為適當
    者，亦得為證據，同法第159條之5第1項定有明文。除上開
    證據外，本判決下列所引用之證據，業經被告、辯護人及檢
    察官陳明同意作為證據之意思（見本院卷第38、63頁），本
    院審酌該等傳聞證據作成時之狀況，並無違法或不當等不宜
    作為證據之情形，依前開說明，亦得作為證據。
乙、有罪部分（即撤銷改判部分）：
一、訊據被告乙○○固坦承於上開時、地與Ａ女、甲○同居生活
    ，且於97年9月21日上午10時許，自雲林縣古坑鄉棋盤村新
    厝其友人住處駕車搭載Ａ女返家途中，曾經碰觸Ａ女胸部等
    事實。惟矢口否認有何對被害人Ａ女為強制猥褻之犯行，辯
    稱：伊是於駕車途中煞車，擔心坐於副駕駛座之Ａ女手中所
    抱弟弟跌下，故而伸手要抱起弟弟時，不慎觸及Ａ女之胸部
    ，伊當時有向Ａ女道歉，並非故意強行猥褻Ａ女云云。辯護
    意旨則以：(1)Ａ女於偵審中之指訴，有諸多反覆之情。且Ａ
    女於偵查中陳稱曾經向其母Ｂ女陳述遭被告猥褻之情，但Ｂ
    女則證述未曾聽聞。又Ａ女之老師林淑君則證稱Ａ女告稱被
    告係摸其肩膀，又與Ａ女之指訴不相符合。況被告若確有猥
    褻Ａ女之情，依常理必屬難以忍受之事，Ａ女之師長們遲至
    96年1月始聽聞Ａ女提及遭被告摸肩膀之事，顯見Ａ女之陳
    述不能採信。(2)本件被告於接受測謊前有服用感冒藥，且有
    頭暈現象，則被告接受測謊時其意識狀態是否正常，不無疑
    問，該測謊報告形式上不符合測謊基本程式要件。(3)Ａ女經
    嘉義長庚紀念醫院鑑定後雖有「創傷後壓力疾患」，但證人
    Ａ女於鑑定過程中，曾自述共有三個加害人，被告是第三個
    ，縱認Ａ女之「創傷後壓力疾患」係遭性侵所致，亦未必與
    被告有關。(4)綜上，本件不得以Ａ女之證述、測謊結果及鑑
    定結果作為不利於被告之認定等語。經查：
  (一)被害人Ａ女為83年9月間出生，有性侵害案件真實姓名對照
    表在卷可稽（附於偵卷第45頁證物袋內），足見Ａ女於97年
    9月21日本案發生時，年齡為13歲又11個月，為未滿14歲之
    女子。又被告係Ａ女之母Ｂ女之同居人，於92年間一同居住
    於雲林縣古坑鄉住處（詳細住址詳卷）之事實，亦據被告於
    警詢與原審供明在卷（見警卷第5頁、原審卷一第32頁），
    並經證人Ｂ女於警詢中、證人即被害人Ａ女分別於偵查及原
    審審理中證述無訛（見警卷第9頁、偵卷第5頁、原審卷一第
    88頁正反面），則被告既與Ａ女共同居住，當知悉Ａ女之實
    際年齡，是上開事實，均堪以認定。
  (二)查被告如何於上開時、地對證人Ａ女為猥褻行為，業經證人
    即被害人Ａ女97年9月26日偵查中證稱：在上星期日（即97
    年9月21日），我與被告前往被告朋友古坑新厝家後，回來
    時，被告在車上摸我胸部等語（見偵卷第6頁）。又於99年1
    月14日原審審理時證述：被告於97年9月21日下午，開車到
    他朋友那裡，在回家的路上，我抱著弟弟坐在前座，被告一
    邊開車一邊摸我的胸部，我不要讓被告摸，被告還是繼續摸
    等語（見原審卷一第89頁背面至90頁、第94頁正反面）。而
    本案係因Ａ女所就讀之國中因傳出Ａ女遭被告碰觸其身體情
    事，經由導師王濬楷與Ａ女會談後，再通知雲林縣政府社會
    處，Ａ女經通知後，始於97年9月26日至偵查中作證，業經
    證人Ａ女於偵查及原審審理中、Ａ女國中導師王濬楷於警詢
    中證述無訛（見警卷第27-28頁、偵卷第6頁、原審卷一第93
    頁背面、94頁背面），可知本案證人Ａ女係經由證人王濬楷
    詢問後，再通知雲林縣政府社會處，嗣於偵查中始陳述上開
    內容，並非刻意主動報案，而提起告訴，且偵查時距案發時
    間僅有六日，衡情應無捏造之可能。參以被告與證人Ａ女於
    案發時，因Ｂ女之關係，已共同居住於上開住處約五年餘，
    平日大都係由Ｂ女在管教，僅在Ａ女家務事不做或與其弟弟
    計較時，被告會罵Ａ女外，其他並無不愉快之事，業據被告
    供述在卷（見原審卷一第32頁），是Ａ女亦無設詞誣陷被告
    之可能與必要。佐以被告於警詢及本院審理時自承：我於97
    年9月21日，駕車帶Ａ女與小兒子至古坑鄉棋盤村新厝找朋
    友，Ａ女抱小兒子坐於乘客座上，於上午10時左右，當時轉
    彎於扶小兒子之際，右手揮到Ａ女的胸部，Ａ女因而喊痛，
    當下我有向Ａ女道歉，並稱不是故意等語（見警卷第6-7頁
    、本院卷第73頁），足徵證人Ａ女證述被告於上開時、地利
    用駕車搭載證人Ａ女之機會，並徒手撫摸Ａ女胸部，並非虛
    構。至於證人Ａ女於原審審理時證述：本件被告對其於猥褻
    行為之時間，是在97年9月21日「下午」等語（見原審卷一
    第94頁），與被告於警詢中所陳係當日上午10時許之供述（
    見警卷第7頁），就時間部分所陳不相符合，然被告於警詢
    中供述時，距案發時間相隔近僅十餘日而已，而證人Ａ女於
    原審證述時，已距案發時間相隔近一年三月有餘，恐有所誤
    記，應以被告所供之時間為準，併此敘明。
  (三)本案經原審囑託長庚醫療財團法人嘉義長庚紀念醫院（下稱
    長庚醫院）鑑定證人Ａ女目前是否有「性侵害心理創傷症候
    群」？經該醫院鑑定結果，認「Ａ女智力為中下程度，無腦
    傷、無酒精或藥物濫用史，無幻聽，無關係妄想、無被害妄
    想等精神病症。其於遭受母親同居人性侵（強制猥褻）後，
    會反覆帶著痛苦回憶起該事件，會作惡夢，會持續逃避與此
    創傷有關的刺激，對加害人產生強烈的恐懼，會逃避加害人
    ，會避免回想創傷經驗，想到那件事時仍會感到生氣與憤怒
    ，並有過度敏感、暴躁易怒等現象，顯示其有明顯的心裡創
    傷反應，達『創傷後壓力疾患（PosttraumaticStressDisor
    der）』（即一般俗稱之『心裡創傷症候群』）程度，其後
    雖經改換環境（搬到寄養家庭）及長期接受心理輔導，症狀
    已減輕，但仍有部分症狀持續迄今，建議應持續追蹤其心理
    狀態，繼續給予輔導，以維護其精神及心理健康。」有該醫
    院98年12月9日（98）長庚院嘉字第01110號函及所附之Ａ女
    精神鑑定報告書一份在卷為憑（見原審卷二第15-19頁），
    足認證人Ａ女於本案發生後確實已產生創傷後壓力症之症狀
    ，雖證人Ａ女於鑑定過程中曾提及從小即被三個加害人（包
    括被告）性侵之事，然被告既屬三個加害人之一，自不能排
    除證人Ａ女目前產生創傷後壓力症之症狀，係由被告對證人
    Ａ女為猥褻行為所造成。況且上述精神鑑定報告書認為被告
    產生「心裡創傷反應」而達「創傷後壓力疾患（即俗稱心裡
    創傷症候群）」之程度，乃因「其於遭受母親同居人性侵（
    強制猥褻）後，會反覆帶著痛苦回憶起該事件，會作惡夢，
    會持續逃避與此創傷有關的刺激，對加害人產生強烈的恐懼
    ，會逃避加害人，會避免回想創傷經驗，想到那件事時仍會
    感到生氣與憤怒，並有過度敏感、暴躁易怒等現象」（見鑑
    定報告第3-4頁，原審卷二第18-19頁），顯見Ａ女記憶中雖
    有三個加害人，但其之所以受有「創傷後壓力疾患」，乃因
    被告之加害行為所致，益徵證人Ａ女指訴曾遭被告猥褻性侵
    乙節，確非子虛。則辯謢意旨認為上開鑑定報告之結果與被
    告無關云云，自無足取。
  (四)本件偵查中經檢察官囑託內政部警政署刑事警察局對被告進
    行測謊鑑定，經該局鑑定人員徐國超利用以「熟悉測試法」
    、「區域比對法」進行測謊，以事先已討論過之問題，對被
    告進行測試，並對被告之測謊反應圖譜進行綜合分析、比對
    研判後，其鑑定結果：「受測人乙○○於測前會談否認用手
    用手撫摸被害人（0000-0000）的胸部，經測試結果，呈不
    實反應」乙節，有該局98年3月11日刑鑑字第0980033441號
    函暨鑑定書一份在卷可參（見偵卷第26-39頁）。另該局以
    98年4月29日刑鑑字第0980054313號函稱：本案受測人乙○
    ○於98年3月4日接受儀器測試前，對於應測前之測謊具結書
    中之目前身體狀況欄項填寫「頭暈」，並提及24小時內曾服
    用感冒藥等情形，經測謊人員測前會談評估後，及採用熟悉
    測試法「The Acqantance Test（ACT）」先檢測王某生理反
    應，認受測者之生理反應穩定後，方進行正式測試。同時本
    案測試係使用區域比對問題測試技術，王某之測試圖譜有足
    夠之特徵可供比對，依據測謊理論，上開情形不足以影響測
    試結果，且本局至目前亦無發現有關文獻認為該等情形會影
    響測試結果（見偵卷第42頁）。則被告既先經測謊鑑定單位
    以「熟悉測試法」先檢測其生理反應，而認為被告當時之生
    理反應穩定後，方進行正式測試，辯護意旨所稱被告服用感
    冒藥之頭暈情形，顯已經評估不足以影響測謊鑑定之進行，
    此等測謊鑑定報告自得資為不利於被告事實之認定依據。參
    以測謊係對受測者為陳述時情緒波動之反應，而本件測謊亦
    合於基本程式要件，如前所述，且符合待證事實需求，自得
    作為本件論斷被告證據之一種，再被告竟未能通過測謊，其
    測謊鑑定結果（即因被告說謊所否定之內容），適與Ａ女陳
    述之事實吻合，益徵證人Ａ女上開指訴與事實相符。
  (五)至於證人Ａ女於偵查及原審審理中固就被告於97年9月21日
    有無摸其下體，有前後供述不一之處。按告訴人、證人之陳
    述有部分前後不符，或相互間有所歧異時，究竟何者為可採
    ，法院仍得本其自由心證予以斟酌，非謂一有不符或矛盾，
    即應認其全部均為不可採信；尤其關於行為動機、手段及結
    果等之細節方面，告訴人之指陳，難免故予誇大，證人之證
    言，有時亦有予渲染之可能；然其基本事實之陳述，若果與
    真實性無礙時，則仍非不得予以採信（最高法院74年台上字
    第1599號判例意旨參照）。查證人Ａ女所證述被告當時在車
    內確實有摸其胸部之主要事實前後一貫，亦核與被告於警詢
    中供稱，當時確實有摸到Ａ女之胸部等語大致相符，已如前
    述，依前開說明，當難僅因證人Ａ女對被告有無對其撫摸下
    體稍有出入，即據認證人Ａ女之全部供述均為不可採信，而
    得為有利被告之認定，附此敘明。
  (六)綜上所述，本件依上開證人Ａ女之證詞、被告之供述、卷附
    長庚醫院精神鑑定報告書及測謊鑑定書等事證相互勾稽並綜
    合判斷，足認Α女確曾於上開時、地遭受被告為猥褻行為，
    則被告所辯並未對證人Ａ女為猥褻行為云云，屬卸責飾詞，
    無足憑採。本件事證明確，被告上開猥褻行為之犯行，堪以
    認定，應依法論科。
二、(1)按刑法上之猥褻行為，係指性交以外足以興奮或滿足性慾
    之一切色情行為而言（最高法院63年台上字第2235號判例意
    旨可資參照）。被告以手撫摸證人Ａ女胸部之行為，在客觀
    上均足以引起一般人之性慾，主觀上亦在滿足被告性慾，自
    屬猥褻行為無疑。(2)刑法第221條及同法第224條之罪，係以
    對於男女以強暴、脅迫、恐嚇、催眠術或其他違反其意願之
    方法，而為性交或猥褻之行為者，為構成要件。所謂「其他
    違反其意願之方法」，係指該條所列舉之強暴、脅迫、恐嚇
    、催眠術以外，其他一切違反被害人意願之方法而言。其違
    反意願之程度，並不以類似於所列舉之強暴、脅迫、恐嚇、
    催眠術等相當之其他強制方法，足以壓抑被害人之性自主決
    定權為必要，祇要「達於妨害被害人之意思自由」者，即合
    於「違反其意願」之要件，最高法院97年度台上字第5814號
    判決意旨足資參照。本件Ａ女於偵查中證述：被告在摸我胸
    部時，我曾推他或撥開他等語（見偵卷第6頁）。復於原審
    明確證述：「....當摸我的胸部，我有把他撥開，我故意抱
    著弟弟不要讓他摸，但是被告還是一直摸。那天我坐前座..
    ..（你是否有明確拒絕被告？）有，我叫他不要摸，但他還
    是摸...（他摸你這麼多次為何不反抗？）他是家裡權威的
    人，我會被打死，我也想打113，因為電話在他房間，不知
    道他何時出現」等語（見原審卷第90、94頁背面），顯見被
    告強行猥褻Ａ女，已達於妨害Ａ女意思自由之程度。(3)被告
    係被害人Ａ女之母Ｂ女之同居人，於本案發生時與證人Ａ女
    同居共住，二人具有家庭暴力防治法第3條第2款所定之同居
    家長家屬之家庭成員關係，被告所犯係家庭暴力防治法第2
    條第2項之家庭暴力罪，惟上開法條並無刑罰之規定，是被
    告所犯之罪仍應依刑法之規定論處。(4)證人Ａ女於本案發生
    時，為未滿14歲之女子，業如前述。被告違反Ａ女意願，強
    行對其所為猥褻行為，係犯刑法第224條之強制猥褻罪而有
    同法第222條第1項第2款之情形，應論以刑法224條之1之對
    於未滿14歲之女子強制猥褻罪。(5)又兒童及少年福利法第70
    條第1項雖規定：「成年人教唆、幫助或利用兒童及少年犯
    罪或與之共同實施犯罪或故意對其犯罪者，加重其刑至2分
    之1。但各該罪就被害人係兒童及少年已定有特別處罰規定
    者，不在此限。」又刑法第224條之1之對於未滿14歲之女子
    強制猥褻罪，係以被害人年齡尚未滿14歲者為其處罰之特殊
    要件，即該罪係就被害人為未滿14歲之少年及兒童所設之特
    別處罰規定，依上開兒童及少年福利法第70條第1項但書之
    規定，犯該罪應無再按同條項前段規定加重處罰之餘地。
三、原審認為被告犯行明確，而予論科，固非無見，惟被告之行
    為，已達違反Ａ女意願之程度，已如前述，原審認為並無證
    據足證被告係以強制手段侵害Ａ女，而變更起訴法條論以刑
    法第227條第2項之對於未滿14歲女子為猥褻行為罪，自有未
    洽。被告上訴否認犯行，雖屬無據。但檢察官上訴指摘原審
    適用法律違誤，為有理由，應由本院就此部分撤銷改判，以
    期適法。爰審酌被告為Ａ女母親之同居人，明知Ａ女心智發
    育未臻成熟，竟利用照護Ａ女之機會，逞一己私慾，違反Ａ
    女意願為強制猥褻之犯行，法紀觀念淡薄，對於Ａ女心理已
    造成難以彌補之傷害，殊有礙於Ａ女身心之正常發展，且犯
    後未見悔意，復未與Ａ女達成民事和解以彌補其所受損害等
    一切情狀，量處有期徒刑三年六月，以資懲儆。
丙、無罪部分（即維持部分）：
一、公訴意旨另以：被告乙○○基於對未滿14歲女子強制猥褻之
    概括犯意，於93年5月15日前（即Ａ女之二弟出生前）某日
    Ａ女上學前，在其住處，自Ａ女身後伸手向前，旋不顧Ａ女
    之推開反抗，隔著衣物強行撫摸Ａ女胸部，復伸手進入Ａ女
    褲子內，強行撫摸Ａ女陰道外側；繼於同日Ａ女放學後至睡
    覺前之某時許，在其住處，以同上方式，強行撫摸Ａ女之胸
    部及下體；再於翌日Ａ女起床上學以前，在其住處，強行撫
    摸Ａ女之胸部；另於不詳時間，在其住處，強拉Ａ女對伊強
    行舌吻，乙○○即以上述違反Ａ女意願方式，連續對Ａ女強
    制猥褻得逞，因認被告此部分涉犯刑法第224條之1之對於未
    滿14歲之女子強制猥褻罪嫌。
二、按犯罪事實應依證據認定之，無證據不得認定犯罪事實；不
    能證明被告犯罪者，應諭知無罪之判決，刑事訴訟法第154
    條第2項、第301條第1項分別定有明文。次按事實之認定，
    應憑證據，如未能發現相當證據，或證據不足以證明，自不
    能以推測或擬制之方法，以為裁判基礎；又所謂認定犯罪事
    實之證據，係指足以認定被告確有犯罪行為之積極證據而言
    ，而認定犯罪事實所憑之證據，雖不以直接證據為限，間接
    證據亦包括在內，然而無論直接或間接證據，其為訴訟上之
    證明，須於通常一般人均不致有所懷疑，而得確信其為真實
    之程度，始得據之為有罪之認定，倘其證明尚未達到此一程
    度，而有合理懷疑存在時，事實審復已就其心證上理由予以
    闡述，敘明其如何無從為有罪之確信，因而為無罪之判決，
    尚不得任意指為違法（最高法院29年上字第3105號、40年台
    上字第86號、76年台上字第4986號等判例要旨供參）。又被
    害人之陳述如無瑕疵，且就其他方面調查又與事實相符，固
    足採為科刑之基礎，倘其陳述尚有瑕疵，則在未究明前，遽
    採為論罪科刑之根據，即難認為適法（最高法院61年台上字
    第3099號判例足資參照）。又所謂無瑕疵，係指被害人所為
    不利被告之陳述，與社會上之一般生活經驗或卷附其他客觀
    事證並無矛盾而言，至所謂就其他方面調查認與事實相符，
    非僅以所援用之旁證足以證明被害結果為已足，尤須綜合一
    切積極佐證，除認定被告確為加害人之外，在推理上無從另
    為其他合理原因之假設而言（最高法院92年度台上字第5580
    號判決意旨參照）。另按，檢察官就被告犯罪事實，應負舉
    證責任，並指出證明之方法；因此，檢察官對於起訴之犯罪
    事實，應負提出證據及說服之實質舉證責任；倘其所提出之
    證據，不足為被告有罪之積極證明，或其闡明之證明方法，
    無從說服法官以形成被告有罪之心證，基於無罪推定之原則
    ，自應為被告無罪判決之諭知（最高法院92年台上字第128
    號判例要旨供參）。
三、公訴意旨認被告涉犯上開罪嫌，無非以：(1)證人Ａ女於偵查
    中之證述、Ａ女之弟（代號0000-0000B）、Ａ女之同學（代
    號0000-0000C）、林淑君、林慶宗、王麗美、王濬楷分別於
    警詢中之證述。(2)內政部警政署刑事警察局98年4月29日刑
    鑑字第0980054313號函。(3)Ａ女之真實姓名與代號對照表、
    被告及Ａ女之住處照片等事證，為其主要論據。訊據被告乙
    ○○堅決否認涉有此部分犯行，辯稱：我沒有於上開時、地
    對Ａ女為猥褻行為等語。經查：
  (一)檢察官主要係以證人Ａ女之證述，認被告涉有上開罪嫌。然
    而：
  證人Ａ女97年9月29日偵查中證稱：我最小弟弟出生（即93
    年5月15日）前就有遭受被告性侵害，第一次是在平常日，
    我要上學以前，被告從後面伸手向前，隔著衣服摸我的胸部
    ，又把手伸進我褲子直接摸我下體，並用手指勾我下體的分
    泌物，觸摸我陰道外面，當時媽媽是在煮飯，我大的弟弟在
    外面掃地，沒有人看到。後來當天我放學以後、睡覺以前，
    被告以同樣方式摸我胸部及下體。隔天我上學以前，我還在
    睡覺的時候，被告趁機摸我胸部。後來只要家裡沒有其他人
    在場，被告就會趁機摸我胸部或下體，我還記得其中有一次
    趁我不注意親我的嘴，且對我舌吻，我也不願意想要走，但
    被告力氣很大把我拉回來，但發生時間我不記得；被告摸我
    胸部、下體及親嘴時，我會推被告或撥開被告，但被告都不
    管就直接摸；被告在摸我的胸部及下體，有時會隔著衣服，
    有時會直接伸進衣服裡摸，除了其中有一次直接把我衣服掀
    起來親我的奶頭外，沒有脫過我的衣服；被告摸我身體時，
    我在國小四年級時，有跟國小老師講，老師有跟主任在校長
    室講，不知老師如何處理，幫我保守秘密；我在三、四年前
    就有跟我媽媽講，一開始發生就有講了，媽媽有跟被告講，
    並阻止被告，但被告都當耳邊風等語（見偵卷第5-6頁）。
    該證人復於原審證述：在我小弟93年5月15日出生前四、五
    個月左右，被告就有對我摸胸部及下體之行為，在偵查所述
    第一次發生在平常日之情形，是因學校星期三只讀半天，若
    被告沒有工作，會利用該天我帶弟弟時，被告會把弟弟引開
    ，有時候趁媽媽煮飯時候進行；第一次發生之時間是在下午
    ，在雲林縣古坑鄉住處摸我的胸部及下體，沒有打我、沒有
    恐嚇我說不給他摸會對我怎樣、沒有用手強抓我的雙手不能
    動、沒有用他的手及身體把我壓在床上，我沒有打他或推他
    ，被告第一次對我撫摸胸部及下體的行為之後，沒有告訴別
    人；被告不一定是在我們獨處時，才會為猥褻行為，很少在
    我上學前對我做猥褻行為，被告撫摸我的胸部，有時隔著衣
    服，有時會把衣服掀開，並吸我的胸部，一直摸下去；摸我
    的下體時，有時會脫掉內褲及褲子，手會伸進，但不會很大
    力，只會在旁邊繞；被告在我小弟出生後，還會對我摸胸部
    或下體，大部分在晚上，也沒有打我、恐嚇我或壓著我，大
    約有二次親我的嘴；被告對我做上開行為，過了很久超過一
    、二個月，有告訴媽媽及國小老師林淑君，當時跟老師講被
    告摸我胸部及下體，老師請我媽媽去學校校長室；我有跟我
    媽媽講，大弟有聽到，大弟就跟我喜歡的同學說，我同學就
    傳到整個學校，所以老師聽到消息問我，我才說；有一次我
    媽媽也有親眼看到，媽媽有跟被告說他如果要弄我，就要趁
    她不在時候等語（見原審卷一第88頁背面至93頁背面）。經
    核Ａ女上開所陳，有關被告對其第一次猥褻行為時間、其有
    無以手推或撥開被告；之後被告對其猥褻行為，是否有其他
    人在場及猥褻之方式等事項，先後證述不一，其指述之憑信
    性，已非無疑，尚難遽採。
  依證人Ａ女之上開證述，就告知老師有關被告對其猥褻行為
    之內容、時間、方式、有告知其母Ｂ女及Ａ女之弟如何得知
    各節，亦核與證人即Ａ女國小三至四年級之級任導師林淑君
    於警詢中證稱：我在擔任Ａ女國小中年級三、四年級之級任
    導師時，Ａ女未曾向我反應身體遭人侵害之事，直至96年1
    月寒假時，Ａ女到學校來玩閒聊時，向我提起說遭其爸爸性
    侵，但說詞反覆，我有問Ａ女何謂性侵，Ａ女是描述遭他爸
    爸摸肩膀，並企圖要摸她的胸部；Ａ女雖有告知我她爸爸有
    撫摸到她的胸部，但態度不肯定，我知道此事後立即報告主
    任及當時Ａ女的導師，並在校長室與Ａ女深入面談，Ａ女有
    說被她爸爸摸胸部有反抗及逃離；Ａ女說於95年天性宮廟會
    時，趁她媽媽不在時，在家裡客廳撫摸她的胸部等語（見警
    卷第18-19頁）；證人即Ａ女國小五、六年級之導師林慶宗
    97年10月1日警詢中證述：我是Ａ女國小五至六年級之級任
    導師，於96年1月寒假時，經由林老師得知Ａ女有疑似遭她
    爸爸撫摸胸部的情形；我獲知此事後和林老師立即聯絡主任
    ，並請Ａ女之母親前往學校校長室談事情經過，Ａ女並未在
    場；我曾找Ａ女來了解，Ａ女稱其與父親感情互動不錯，平
    常會幫爸爸按摩，送小卡片等，爸爸有時會有酗酒情形，於
    酒後脾氣暴躁，但她爸爸曾經趁家裡無人之時，會摸她的胸
    部等語（見警卷第21-22頁）；證人即Ａ女之母Ｂ女則於警
    詢中陳稱：Ａ女不曾告訴我被告曾撫摸她的胸部等語（見警
    卷第10頁）；證人即Ａ女之弟（即代號0000-0000B）於警詢
    中證陳：我沒有聽我姐姐講過她被我爸爸撫摸胸部之事，我
    是在96年4月某日早上10時15分下課時在學校辦公室穿堂時
    ，曾聽我姐姐同學0000-0000C向他朋友說，我爸爸會摸她姐
    姐胸部等語（見警卷第13-14頁）不相符合，足見證人Ａ女
    證述在其等住處遭被告強制猥褻等情，是否與事實相符，尚
    非無疑。
  證人Ａ女於指訴被告於93年5月15日前某日Ａ女上學前、放
    學後至睡覺前之某時許、翌日Ａ女起床上學以前，在其住處
    ，強行撫摸Ａ女胸部及下體之同時，另證稱：我平常和媽媽
    及另外一個弟弟睡一間；被告第一次是在我最小弟弟出前某
    日，在我上學前，撫摸我的胸部及下體，當時媽媽是在煮飯
    ，我大的弟弟在外面掃地等語（見偵卷第5頁）。然Ａ女於
    原審卻證述：被告每次摸我時間不一定，時間短15分，長20
    分等語（見原審卷一第95頁背面）。既然Ａ女之母親及其弟
    弟於被告對Ａ女第一次為猥褻行為均在場，且被告猥褻行為
    之時間並非短暫，衡情證人Ａ女應有時間立即向其母親或弟
    弟反應，告知受害或表達求助之情，以避免侵害行為繼續發
    生，然證人Ａ女卻未如此，顯與常理不符。且Ａ女當時亦與
    其母親及其弟弟睡同一房間，則被告豈能不擔心其犯行突遭
    其妻兒撞見，竟仍對Ａ女為猥褻之行為而未遭發覺，實有可
    疑。再者，依證人Ａ女上開所述，被告對Ａ女第一次猥褻之
    時間，係於93年5月15日小弟出生前四、五個月左右，且嗣
    後有繼續對其猥褻行為，何以直至96年1月間，始告知證人
    林淑君被告有對其撫摸胸部之行為，期間已相隔三年餘，則
    證人Ａ女是否能隱藏達三年之久，而無任何異樣，亦有可疑
    ？又何以在距所指稱案發之時間相隔三年始將事情說出，亦
    啟疑竇。因此，本件證人Ａ女之指訴先後不一，所述亦與證
    人林淑君、林慶宗、甲○、Ａ女之弟之證詞不符，並與常情
    相違，於無其他事證足可擔保其指訴真確性之情形下，尚難
    僅以該等有瑕疵之指訴，遽信與事實相符，輕率入人於罪。
  (二)證人林淑君、林慶宗、王麗美、Ａ女之弟、Ａ女之同學等人
    ，均非親眼目擊之人，而證人林淑君、林慶宗及王麗美雖分
    別於警詢時證述：於96年1月初曾聽聞Ａ女陳述遭被告撫摸
    其胸部之情事，然此至多僅能證明證人Ａ女曾於96年1月初
    向林淑君、林慶宗、王麗美陳述上情之事實，尚無從依此證
    明該傳述內容與事實相符。而證人Ａ女之弟於警訊中證述：
    曾聽聞Ａ女之同學說被告會摸Ａ女的胸部等語（見警卷第13
    -14頁），核與證人Ａ女之同學於警詢中證述：我曾聽Ａ女
    之弟說被告趁Ａ女之母不在時，把Ａ女壓在床上性侵等語迥
    異（見警卷第16頁），則Ａ女之弟、Ａ女之同學之證詞，亦
    不足資為被告不利之認定。
  (三)至於卷附內政部警政署刑事警察局98年4月29日刑鑑字第098
    0054313號鑑定結果固載明：「受測人乙○○於測前會談否
    認用手碰觸（伸入衣物內）被害人（0000-0000）的下體，
    經測試結果，呈不實反應」乙節。查被告係在同一時間內，
    就被告是否有撫摸證人Ａ女之下體及胸部進行測謊，此觀上
    開鑑定書所載之本案鑑定過程自明。而被告確實於上開時、
    地對證人Ａ女為撫摸胸部之猥褻行為，業如前述（詳本判決
    有罪部分之說明），亦有可能因此造成被告在回答該問題時
    ，亦呈現不實有說謊之反應。況依上開說明，本件證人Ａ女
    先後證述既有上開歧異，且證人林淑君等人之證詞，客觀上
    均無從佐證人Ａ女供述為真實，尚難認被告有此部分強制猥
    褻之犯行。準此，上開測謊報告雖有被告對於上開問題，呈
    現不實反應之結論，但僅憑該測謊報告，無從遽為不利被告
    之認定。又卷附長庚醫療財團法人嘉義長庚紀念醫院鑑定結
    果，固認證人Ａ女已產生創傷後壓力症之症狀，然被告確實
    於97年9月21日對證人Ａ女為猥褻行為，亦經本院認定如前
    ，同難確認Ａ女前述創傷後壓力症狀，係此部分公訴事實所
    造成，故上開鑑定結果，亦無從據以佐證此部分被訴犯行。
  (四)綜上所述，本件實難僅憑證人Ａ女前後所述前後矛盾、違背
    常情、且與證人林淑君等人證述情節不符之指訴，遽認被告
    有此部分強制猥褻之犯行。本件經調查後，認為檢察官所提
    出之證據，不足為被告該部分強制猥褻罪之積極證明，而其
    指出證明之方法，無從說服本院形成被告有罪之確切心證，
    依前開證據法則之說明，自難認為被告此部分公訴事實已獲
    嚴格之證明。
四、原審以不能證明被告犯罪，基於無罪推定之原則，就此部分
    為被告無罪判決之諭知，並無不當。檢察官就此部分之上訴
    意旨，除認為被告犯行已臻明確，而應為有罪之判決外，並
    指摘原審同一判決，就Ａ女之指訴被告97年9月21日駕車時
    強制猥褻乙節予以採信，就Ａ女關於此部分公訴事實之指訴
    ，則認為難以憑採。且原審判決於有罪與無罪部分部分，就
    同一長庚醫院之精神鑑定報告書，亦為不同之判斷，均有「
    相同之證據而為不同之評價」之情形。然而本院及原審判決
    係參酌被告亦供承觸及Ａ女胸部、卷附被告測謊報告及Ａ女
    長庚醫院精神鑑定報告等事證，認為Ａ女關於被告於97年9
    月21日駕車搭載Ａ女自雲林縣古坑鄉棋盤村新厝之友人住處
    返家途中，強行撫摸其胸部之指訴為可信，而予論科，並非
    僅憑Ａ女之單一指訴而為不利於被告之認定。至於Ａ女就此
    部分公訴事實之指訴，則因無適切可信之事證可供參佐，而
    為有利於被告之認定，要無「同樣Ａ女證述，卻為不同評價
    ，且理由各異」之矛盾情形。又卷附長庚醫院精神鑑定報告
    書所述之「創傷後壓力症狀」，既經認定係被告97年9月21
    日駕車時強制猥褻Ａ女行為所造成，即難排除非屬此部分公
    訴犯行所引發之可能性，原審認為無從佐證Ａ女關於此部分
    公訴事實之指訴，核屬允當，否則即有「相同鑑定報告為重
    覆評價」之論理上瑕疵。故檢察官指摘原審判決「相同之鑑
    定報告卻為不同評價」云云，亦無可取。依上說明，檢察官
    上訴意旨認為原判決此部分認定事實及適用法律違誤，指摘
    原判決不當，為無理由，應予駁回。
據上論結，應依刑事訴訟法第368條、第369條第1項前段、第364
條、第299條第1項前段，刑法第224條之1，判決如主文。
本案經檢察官蘇南桓到庭執行職務。
中    華    民    國    99    年    7     月    13    日
                  刑事第二庭    審判長法  官  葉居正
                                      法  官  陳春長
                                      法  官  陳欽賢
以上正本證明與原本無異。
如不服本判決應於收受送達後10日內向本院提出上訴書狀，其未
敘述上訴理由者，並得於提起上訴後10日內向本院補提理由書（
均須按他造當事人之人數附繕本）「切勿逕送上級法院」。
                                      書記官  李良倩
中    華    民    國    99    年    7     月    13    日
附錄本案論罪科刑法條全文：
中華民國刑法第224條（強制猥褻罪）
對於男女以強暴、脅迫、恐嚇、催眠術或其他違反其意願之方法
，而為猥褻之行為者，處6月以上5年以下有期徒刑。
中華民國刑法第224條之1（加重強制猥褻罪）
犯前條之罪而有第222條第1項各款情形之一者，處3年以上10年
以下有期徒刑。
中華民國刑法第222條第1項（加重強制性交罪）
犯前條之罪而有下列情形之一者，處7年以上有期徒刑：
一、二人以上共同犯之者。
二、對未滿十四歲之男女犯之者。
三、對精神、身體障礙或其他心智缺陷之人犯之者。
四、以藥劑犯之者。
五、對被害人施以凌虐者。
六、利用駕駛供公眾或不特定人運輸之交通工具之機會犯之者。
七、侵入住宅或有人居住之建築物、船艦或隱匿其內犯之者。
八、攜帶兇器犯之者。

司法院資訊處製作；財團法人民間司法改革基金會備份。
